【裁判字號】    92,重上,69
【裁判日期】    921202
【裁判案由】    給付質權標的物
【裁判全文】
臺灣高等法院臺南分院民事判決  九十二年度重上字第六九號  Ｊ
      上  訴  人  台東縣政府
      法定代理人  乙  ○  ○
      訴訟代理人  劭  惠  玲
                  丁  ○  ○
                  庚  ○  ○
      被 上 訴人  臺南區中小企業銀行股份有限公司
                              .
      法定代理人  戊  ○  ○  .
      訴訟代理人  甲  ○  ○  .
                  丙  ○  ○  .
                  己  ○  ○  .
右當事人間請求給付質權標的物事件，上訴人對於中華民國九十二年六月二十六日臺
灣臺南地方法院第一審判決（九十二年度重訴字第三四號）提起上訴，經於民國九十
二年十一月十八日言詞辯論終結，本院判決如左：
    主      文
原判決關於駁回後開第二項之訴部分及該部分訴訟費用負擔之裁判，均廢棄。
右開廢棄部分，被上訴人應給付上訴人新台幣肆佰肆拾玖萬捌仟肆佰柒拾元，及自民
國九十二年一月二十五日起至清償日止按週年利率百分之五計算之利息。
第一、二審訴訟費用（除確定部分外）均由被上訴人負擔。
    事      實
甲、上訴人方面：
一、聲明：求為判決：(一)原判決廢棄。(二)被上訴人應給付上訴人新臺幣（下同）四百
    四十九萬八千四百七十元，及自訴狀繕本送達被上訴人翌日之九十二年一月二十
    五日起至清償日止按週年利率百分之五之利息。(三)第一、二審訴訟費用由被上訴
    人負擔。
二、陳述：除與原判決記載相同者予以引用外，另補稱略以，原審法院為上訴人敗訴
    之判決，其判決有理由不備之違法：
（一）被上訴人主張抵銷之「借款債權」係指臺灣臺南地方法院執方字第一五五三四
      號強制執行事件中之執行名義（即該院九十年促字第八五九三號支付命令中所
      指之「債權」），並經被上訴人於九十年二月廿二日之「支付命令聲請狀」中
      自承，所指之債權，其消費借貸發生之始期為八十九年九月廿六日，是被上訴
      人於八十六年十二月廿六日受系爭權利質權設定通知時，該借款債權對出質人
      即凱建營造有限公司（以下簡稱凱建公司）公司尚未存在。
（二）凱建公司於八十五年五月十四日向被上訴人所貸之借款，與前開借款債權並不
      相干：被上訴人於原審所提之授信申請書三份、借據三份及展期約定書乙份，
      指稱前開借款債權是訴外人凱建公司於八十五年五月十四日向其借貸，並分別
      於八十六年六月二日、八十七年五月十四日、八十八年六月廿八日及八十九年
      九月廿六日辦理同筆借款之展期作業，然上開書證除八十五年五月十四日至八
      十八年五月十四日之借款，因借款日期之始末連續，或可推測應為同筆借款債
      權外，則本件標的之借款債權，始期為八十九年九月廿六日，清償期為一○四
      年九月廿六日，與展期約定書之到期日八十九年五月十四日並不相干，償還方
      法為「依年金法，按月攤還本息」，亦異於展期約定書所載「按月付息一次，
      本金到期還清」，甚且未有初放日期之記載，是被上訴人據以主張抵銷之借款
      債權與訴外人凱建公司於八十五年五月十四日向其所貸得之借款並不相干。原
      審未審酌八十九年九月二十六日之借據與之前借據之不同，即認定為同一筆借
      款，即有違誤。
      又據被上訴人九十二年十月十七日所提之民事查報狀，仍主張八十九年九月二
      十六日之借款與八十五年間之借款為同筆。然借款展期約定書僅有八十八年五
      月十四日到期之借款展期約訂書。至於八十九年九月廿六日之借款，被上訴人
      並未提出係八十九年五月十四日到期借款之展期證明。顯見八十九年九月二十
      六日之借款並非八十九年五月十四日借款之展期，亦非同一筆借款。再者，被
      上訴人所舉十二張放款撥款及放款收入傳票，其中八九年五月十四日、八六年
      六月二日、八七年六月廿四日、八八年六月廿八日之放款撥款及放款收款之時
      間均相同，或可認為同筆借款，惟八九年九月廿六日之收款時間為十一時四四
      分五秒，撥款時間為十一時四九分一秒，顯見對於八十九年九月廿六日之借款
      係先清償八十五年間之貸款後始借貸。故被上訴人八十九年九月廿六日之債權
      ，發生於上訴人對訴外人凱建公司存款設質之後，自不得主張抵銷。
（三）按「當事人得提出新攻擊或防禦方法，但有下列各款情形之一者，第二審法院
      得駁回之：．．．四、因當事人故意或重大過失未於第一審程序提出者。」、
      「當事人不得提出新攻擊或防禦方法。．．．違反前二項之規定者，第二審法
      院應駁回之。」修正前民事訴訟法第四百四十七條第四款及修正後同條第一項
      前段及第三項有明文規定。查上訴人於第一審準備書狀已陳明主張，被上訴人
      對訴外人凱建公司欲抵銷之債權（八十九年九月二十六日所借），與訴外人凱
      建公司於八十五年五月十四日所借貸，並非同筆貸款。惟被上訴人於第一審訴
      訟程序中，始終執以同一債權為防禦方法，並未主張新債清償。遲至第二審準
      備程序時，始提出新攻擊防禦方法。依首開規定，被上訴人此一部分主張，應
      予駁回。退萬步言，縱鈞院准被上訴人提出此一新攻擊防禦方法，惟被上訴人
      與訴外人八十五年間之借貸關係，因凱建公司先償後借，業經消滅在先，被上
      訴人主張新債清償，亦非有理由。
三、證據：除援用第一審所提證據外，補提：借據二張、臺南中小企業銀行放款撥款
    傳票五張及放款收入傳票五張、展期約定書等影本為證。
乙、被上訴人方面：
一、聲明：求為判決：(一)上訴駁回。(二)第一、二審費用由上訴人負擔。
二、陳述：除與原判決記載相同者予以引用外，另補稱略以：
（一）就抵銷數額及利息計算等事項陳報如下：
    (一)被上訴人於原審主張抵銷之數額為四百八十六萬六千四百五十五元，該數額係
      被上訴人執行第三人凱建公司之連帶保證人黃義玉所有之不動產後，不足受償
      之債務餘額，有台灣台南地方法院民事執行處九十一年九月二十三日製作之分
      配表（九十年度執方字第一五五三四號執行事件）可證。另四萬八百八十七元
      係被上訴人於給付存款戶利息時依法應代扣之稅款，二者合計為四百九十萬七
      千三百四十二元。
    (二)上訴人於原審提出之本金、利息計算表（原審卷第九十一頁），其計算式並無
      錯誤，然該期間之之利息，除八十九年十二月二十六日至八十九年十二月三十
      日間之利息一萬九百一十三元尚未給付外，其餘自八十六年十二月二十六日起
      至八十九年十二月二十六日止之利息合計二百九十八萬七千六百四十元，被上
      訴人分別於每月付息日按期支付第三人凱建公司，共支付三十六期。被上訴人
      提出之計算表內之利息四十萬八千八百七十二元係尚未支付之利息（即自八十
      九年十二月二十七日起至九十二年六月四日止之利息）。
（二）按因清償舊債務而對於債權人負擔新債務者，除當事人另有意思表示外，若新
      債務不履行時，其舊債務仍不消滅，民法第三百二十條定有明文。查系爭七百
      五十萬元之借款係第三人凱建公司於八十五年五月十四日向被上訴人借貸，並
      分別於八十六年六月二日、八十七年五月十四日、八十八年六月二十八日及八
      十九年九月二十六日申請展期並簽定新借據及展期約定書等，是渠等係自八十
      五年五月十四日即向被上訴人借款，歷經四次展期，第三人凱建公司自八十九
      年十二月二十六日起未依約清償借款本息，自當喪失期限利益，應清償全數未
      償債務。被上訴人於聲請支付命令時，雖自承消費借貸發生始期為八十九年九
      月二十六日，乃為訴訟之便宜措施，然該債務實為八十五年五月十四日借款之
      延續。且縱該債務為一新債務，惟係為清償八十五年五月十四日之借款所負之
      債務，依民法第三百二十條之規定，在新債務未清償前，舊債務仍未消滅，故
      第三人凱建公司之債務於系爭存單設定質權之際即已存在，且上訴人通知行使
      權利質權時，被上訴人對凱建公司之借款債務已符合抵銷適狀，自得依法主張
      抵銷。
三、證據：除援用第一審所提證據外，補提：臺南中小企業銀行股份有限公司放款撥
    款傳票五張及放款收入傳票五張、凱建營造有限公司存摺交易明細報表十六張等
    影本。
    理     由
一、本件上訴人起訴主張：訴外人凱建公司為擔保其承包上訴人之「綠島南寮漁港交
    通船專用港擴建工程」，而於八十六年十二月二十六日提供其設在被上訴人存款
    帳戶合計三千八百六十萬元之定期存單五張，設定權利質權予上訴人充當履約保
    證金，於訴外人凱建公司完成該工程之百分之八十五時，上訴人依約退還其中四
    張定期存單之保證金，尚保留系爭金額一千五百四十四萬元之定期存單一紙。嗣
    於八十九年十二月間訴外人凱建公司因財務困難而全面停工，而其工程保證人即
    第三人義明公司亦無法繼續施工，經上訴人於九十年十二月十八日通知訴外人凱
    建公司及義明公司而解除上開工程契約。上訴人核算訴外人凱建公司因違約逾越
    原定完工期限，應負賠償金額為一億一千三百八十二萬零三百三十一元，訴外人
    凱建公司同意上訴人就系爭定期存單行使權利質權。其中被上訴人已於九十二年
    六月六日將系爭定存單中之一千零九十四萬一千五百三十元匯至上訴人於臺灣銀
    行台東分行之帳戶，但仍有四百四十九萬八千四百七十元未為給付。惟上訴人於
    九十一年一月二十四日向被上訴人行使權利質權時，被上訴人竟以訴外人凱建公
    司另積欠伊之借款債務主張與上開伊應償還訴外人凱建公司之系爭定期存款債務
    ，互相抵銷為由拒絕付款等語（上訴人原請求金額為七百八十六萬五千零八元及
    其法定遲延利息，原審判決其全部敗訴，上訴人僅就其中四百四十九萬八千四百
    七十元及其法定遲延利息上訴，合先敘明）。
    被上訴人則以：訴外人凱建公司於八十五年五月十四日向被上訴人借款七百五十
    萬元，並分別於八十六年六月二日、八十七年五月十四日、八十八年六月二十八
    日及八十九年九月二十六日辦理借款之展期作業，而訴外人凱建公司自八十九年
    十二月二十六日起未依約清償借款利息，經被上訴人求償後，訴外人凱建公司尚
    積欠四百八十六萬六千四百五十五元，及自九十一年九月十九日起至清償日止，
    按週年利率百分之八點五計算之利息，暨按上開利率百分之二十計算之違約金，
    被上訴人乃以系爭定期存單之存款債務與訴外人凱建公司之借款債務主張抵銷，
    則上訴人之權利質權標的物已不存在等語，資為抗辯。
三、查上訴人主張，訴外人凱建公司為擔保其承包上訴人「綠島南寮漁港交通船專用
    港擴建工程」，而於八十六年十二月二十六日提供定期存單五張，設定權利質權
    予上訴人充當履約保證金，經訴外人凱建公司完成該工程之百分之八十五時，上
    訴人依約退還其中四張定期存單之保證金，尚保留系爭金額一千五百四十四萬元
    之定期存單一紙，嗣於八十九年十二月間訴外人凱建公司因財務困難而全面停工
    ，上訴人依法於九十年十二月十八日解除契約，經核算後訴外人凱建公司因違約
    逾越原定完工期限，應負賠償金額為一億一千三百八十二萬零三百三十一元，訴
    外人凱建公司同意上訴人就系爭定期存單行使權利質權，惟上訴人於九十一年一
    月二十四日向被上訴人行使權利質權時，遭被上訴人以系爭定期存單之存款債務
    已與訴外人凱建公司之借款債務抵銷為由拒絕付款，於原審訴訟進行中兩造就就
    系爭定期存單中之一千零九十四萬一千五百三十元部分不爭執，上訴人已於九十
    二年六月六日將該一千零九十四萬一千五百三十元匯交上訴人收受無誤，僅餘四
    百四十九萬八千四百七十元為兩造訴訟部分等事實，業據上訴人提出工程合約書
    、定期存款單、履約協議書、同意書、實行質權通知書、台東縣政府九十一年一
    月十八日、三月十三日府農漁字第０九一０００七八七三、０九一０００七四四
    三號函各一件為證（見原審卷第六－三五頁），且為被上訴人所不爭執，自堪信
    為真實。惟上訴人主張其已向被上訴人行使系爭定期存單之權利質權，請求被上
    訴人給付如上訴聲明之金額，被上訴人則主張抵銷，認上訴人已無權請求並以前
    揭情詞置辯。是本件應審究者為被上訴人以訴外人凱建公司另積欠伊之借款債務
    主張與上訴人本件請求，互相抵銷，是否為可採？
四、本件經查：
（一）按二人互負債務，而其給付種類相同，並均屆清償期者，各得以其債務，與他
      方之債務，互為抵銷，民法第三百三十四條定有明文。又債務人於受債權讓與
      通知時，對於讓與人有債權者，如其債權之清償期，先於所讓與之債權，或同
      時屆至者，債務人得對於受讓人主張抵銷，民法第二百九十九條第二項亦著有
      規定。此項規定，依同法第九百零二條規定，對於權利質權之設定，仍有其準
      用。是為質權標的物之債權，其債務人於受質權設定之通知時，對於出質人有
      債權，如其債權之清償期，先於為質權標的物之債權，或同時屆至者，債務人
      自得於同額內主張抵銷（最高法院八十八年度台上字第六九九號判決意旨參照
      ）。亦即，權利質權之設定，除有特別規定外，應依關於權利讓與之規定為之
      ，此為質權設定之通則，對債權質權自有其適用。反之，為質權標的物之債權
      ，其債務人於受質權設定之通知時，對於出質人雖有債權，如其債權之清償期
      ，並非先於為質權標的物之債權，或同時屆至者，債務人自無權於同額內主張
      抵銷。
（二）查系爭金額一千五百四十四萬元之定期存單，其存款日期為八十六年十二月二
      十六日，期間為三十六個月又四天，即至八十九年十二月三十日為此定期存單
      之到期日，並於八十六年十二月二十六日設定權利質權予上訴人，有系爭定期
      存單及其上載明86.12.26質權設定登記台東縣政府影本一紙在卷可稽（見原審
      卷第二四、九五頁），並有被上訴人有關質權設定之覆函影本在卷可憑（見原
      審卷第六九頁）。是被上訴人早於八十六年十二月二十六日即受系爭定期存單
      權利質權設定之通知，且該定期存單並於八十九年十二月三十日到期，被上訴
      人於該時即有償還上開款項之債務。
（三）次查凱建公司於八十五年五月十四日向被上訴人借款七百五十萬元約定於八十
      六年五月十四日償還，嗣於八十六年六月二日再向被上訴人借款七百五十萬元
      約定於八十八年五月十四日償還，於八十八年六月二十八日簽立借款展期約定
      書，將上開借款原清償期八十八年五月十四日展期至八十九年五月十四日，以
      上各筆均為中期擔保放款科目。另於八十九年九月二十六日再向被上訴人以長
      期擔保放款科目再借款七百五十萬元，借款期間自八十九年九月二十六日起至
      一０四年九月二十六日止，有授信申請書三紙、借據四紙、展期約定書一紙在
      卷可參（見原審卷第四九－五六頁），而上開各該款項各於何時放款撥款、轉
      帳收入等情事，復有放款撥款傳票、轉帳收入傳票等件影本附卷可憑（見本院
      卷第五四－五八頁）。經細觀上開授信申請書、借據、展期約定書、放款撥款
      傳票、轉帳收入傳票等件所示，應係借新債還舊債，並多還舊債所欠利息、違
      約金等項而將舊債清償（參見本院卷第五五－五八頁），是凱建公司於八十九
      年九月二十六日以長期擔保借款再向被上訴人借款七百五十萬元，而償還先前
      之借款，則凱建公司僅積欠被上訴人於八十九年九月二十六日所借，期間自八
      十九年九月二十六日起至一０四年九月二十六日止之長期擔保借款之債務甚明
      。
（四）再查，被上訴人係於八十六年十二月二十六日即受系爭定期存單權利質權設定
      之通知，而訴外人凱建公司第一件於八十五年五月十四日向被上訴借款七百五
      十萬元部分，已於八十六年六月二日清償，其第二件於八十六年六月二日向被
      上訴借款七百五十萬元部分，亦於八十七年六月二十四日清償，此參卷附放款
      撥款傳票、轉帳收入傳票即明（見本院卷第五五－五六頁）。查被上訴人主張
      抵銷之「借款債權」係據臺灣臺南地方法院九十年促字第八五九三號確定支付
      命令之債權，此於同法院九十年度執字第一五五三四號之債權憑證記載明確（
      見原審卷第四六、五七、五八頁），被上訴人於九十年二月廿二日之支付命令
      聲請狀上亦自承，所指之債權，其消費借貸發生之始期為八十九年九月廿六日
      。查被上訴人主張對訴外人凱建公司之債權係於八十九年九月二十六日借款債
      權，而其借款期間係至一０四年九月二十六日止，顯然其債權尚未至清償期。
      而被上訴人於八十六年十二月二十六日即受通知上訴人就系爭定期存款為質權
      人，已設定權利質權，當時被上訴人對訴外人凱建公司並無任何已到期之借款
      債權存在，是被上訴人主張本件之抵銷云云，於法並無所據，不足採取。
（五）從而上訴人主張依權利質權人之地位，且系爭定期存單亦已到期，請求被上訴
      人給付質權標的物，於法有據，即按系爭定期存單金額為一千五百四十四萬元
      ，扣減被上訴人已支付之一千零九十四萬一千五百三十元，其餘額為四百四十
      九萬八千四百七十元及及自訴狀繕本送達被上訴人翌日之九十二年一月二十五
      日起至清償日止按週年利率百分之五之利息，為屬有據，應予准許。
五、綜上所述，上訴人以實行權利質權請求給付質權標的物之系爭定期存款，為屬正
    當，被上訴人之抗辯並不可採。是上訴人請求被上訴人給付四百四十九萬八千四
    百七十元及九十二年一月二十五日起至清償日止按週年利率百分之五之法定遲延
    利息，於法即屬有據，應予准許。原審未予詳查，遽認訴外人凱建公司於八十五
    年五月十四日向被上訴借款七百五十萬元約定並已於八十六年六月二日清償，及
    於八十六年六月二日向被上訴借款七百五十萬元約定並已於八十七年六月二十四
    日清償之已消滅借貸情事，與訴外人凱建公司另於八十九年九月二十六日借款七
    百五十萬元之債權，為同一債權，認符合抵銷適狀而可抵銷，為上訴人該部分敗
    訴之判決，自有未洽。上訴意旨指摘原判決不當，求予廢棄改判，為有理由，爰
    由本院予以廢棄，改判如主文第一、二項所示。末查兩造其餘攻擊、防禦方法，
    經核與本判決之結論不生影響，爰不逐一論述，併予敘明。
六、據上論結，本件上訴為有理由，依民事訴訟法第四百五十條、第七十八條，判決
    如主文。
中      華      民      國    九十二    年    十二      月      二      日
                                    臺灣高等法院臺南分院民事第三庭
~B1審判長法官  林    輝    雄
~B2      法官  徐    宏    志
~B3      法官  王    明    宏
右為正本係照原本作成。
如對本判決上訴，須於判決送達後二十日內向本院提出上訴狀，未表明上訴理由者，
應於上訴後二十日內向本院提出理由書。
中      華      民      國    九十二    年    十二      月      三      日
~B法院書記官  侯    瑞    富


司法院資訊處製作；財團法人民間司法改革基金會備份。
